臺灣雲林地方法院民事判決
110年度訴字第615號
原      告  張順信  
被      告  劉進順  
            曾鈺惠    籍設雲林縣○○鄉○○村○○路000巷       
                   0號

上列當事人間請求塗銷抵押權設定登記等事件，本院於民國111
年3月31日言詞辯論終結，判決如下：
    主      文
一、確認被告劉進順、曾鈺惠間以被告劉進順所有坐落雲林縣○○
    鄉○○段○○地號、面積一一九二點七五平方公尺、權利範圍六
    分之一之土地，於民國八十六年五月二十日經雲林縣斗六地
    政事務所以斗地普字第○○八五○六號辦理設定登記，擔保債
    權總金額本金最高限額新臺幣參佰萬元之抵押權，其所擔保
    之債權於超過新臺幣貳佰陸拾萬元部分不存在。
二、被告曾鈺惠就前項抵押權於超過新臺幣貳佰陸拾萬元部分之
    設定登記，應予塗銷。
三、原告其餘之訴駁回。
四、訴訟費用由被告負擔十分之一，餘由原告負擔。
    事實及理由
壹、程序方面：
一、按訴狀送達後，原告不得將原訴變更或追加他訴，但被告同
    意者，不在此限；被告於訴之變更及追加無異議，而為本案
    之言詞辯論者，視為同意變更或追加，民事訴訟法第255條
    第1項第1款、第2項定有明文。本件原告起訴時請求：㈠確認
    被告劉進順以坐落雲林縣○○鄉○○段00地號、面積1,192.75平
    方公尺、權利範圍6分之1之土地（下稱系爭土地），經雲林
    縣斗六地政事務所（下稱斗六地政）於民國86年5月20日登
    記，存續期間不定期限，設定擔保債權總金額本金最高限額
    新臺幣（下同）300萬元之抵押權（下稱系爭抵押權）不存
    在；㈡被告曾鈺惠應將系爭抵押權設定登記塗銷，嗣於111年
    1月18日行言詞辯辯論時，將第一項聲明變更為請求確認系
    爭抵押權所擔保之債權不存在，被告對原告所為訴之變更無
    異議，而為本案之言詞辯論，視為同意訴之變更，與前開規
    定相符，應予准許。
二、原告經合法通知，未於最後言詞辯論期日到場，核無民事訴
    訟法第386條各款所列情形，經依被告聲請，由其等一造辯
    論而為判決。
貳、實體方面：
一、原告主張：被告劉進順積欠原告31萬元未清償，原告於110
    年5月19日已對被告劉進順取得執行名義，被告劉進順所有
    之系爭土地於86年5月20日為被告曾鈺惠設定系爭抵押權。
    而被告二人為夫妻，被告劉進順為避免債權人強制執行，將
    系爭土地虛偽設定系爭抵押權予被告曾鈺惠，依民法第87條
    第1項前段規定，其設定抵押權當然無效。又系爭抵押權所
    擔之300萬元債權並不存在，依經驗法則，系爭抵押權所擔
    保之債權之清償期不定期限，利息、遲延利息、違約金均無
    ，足認系爭抵押權無所擔保債權存在。惟被告劉進順怠於行
    使請求塗銷系爭抵押權之權利，而有礙被告劉進順之所有權
    圓滿行使，原告因保全債權，得以自己名義，代位被告劉進
    順行使權利。為此，依據民法第113條、第242條、第767條
    第1項中段規定，代位被告劉進順請求塗銷系爭抵押權登記
    ，並聲明：確認被告劉進順以系爭土地，經斗六地政於86年
    5月20日設定系爭抵押權所擔保之債權不存在；被告曾鈺惠
    應將系爭抵押權設定登記塗銷。 
二、被告之答辯：
　㈠被告劉進順：我欠被告曾鈺惠約300萬元，是還沒有離婚時跟
    她借的，那些錢是被告曾鈺惠父親的土地被徵收做高速公路
    的錢，我與被告曾鈺惠間是有債權存在，抵押權的設定不是
    假的等語，並聲明：原告之訴駁回。
　㈡被告曾鈺惠：被告劉進順有欠我錢，所以不能塗銷系爭抵押
    權。我父親拿土地借150萬元給我拿去借給被告劉進順，我
    爺爺的土地被徵收時我父親也給我100萬元，我也拿去借給
    被告劉進順，另外我向我妹妹前前後後借了10萬元、20萬元
    拿去借給被告劉進順，我忘記總共借被告劉進順多少錢，但
    是離婚時我有與被告劉進順協議他欠我的金額總共是260萬
    元，但被告劉進順都沒有還款等語，並聲明：原告之訴駁回
    。
三、兩造不爭執之事實及本件之爭點：
　㈠兩造不爭執之事實：　
    ⒈被告劉進順將其所有之系爭土地，於86年5月20日經斗六地
      政以斗地普字第008506號收件，設定系爭抵押權予被告曾
      鈺惠。
    ⒉被告劉進順與被告曾鈺惠於77年1月16日結婚，於85年1月2
      7日離婚。
    ⒊原告對被告劉進順有本金31萬元及自110年4月7日起至清償
      日止，按年息百分之六計算之利息之債權。
  ㈡本件之爭點：
    ⒈原告請求確認系爭抵押權所擔保之債權不存在，是否有理
      由？
    ⒉原告依據民法第113條、第242條、第767條第1項中段規定
      ，代位請求被告曾鈺惠應將系爭抵押權設定登記予以塗銷
      ，是否有理由？ 
四、本院之判斷：
  ㈠按確認法律關係之訴，非原告有即受確認判決之法律上利益
    者，不得提起之，民事訴訟法第247條第1項前段定有明文。
    所謂即受確認判決之法律上利益，係指因法律關係之存否不
    明確，致原告在私法上之地位有受侵害之危險，而此項危險
    得以對於被告之確認判決除去之者而言，故確認法律關係成
    立或不成立之訴，苟具備前開要件，即得謂有即受確認判決
    之法律上利益，縱其所求確認者為他人間之法律關係，亦非
    不得提起（最高法院42年度台上字第1031號判決意旨參照）
    。本件原告起訴請求確認被告曾鈺惠對被告劉進順所有系爭
    土地於86年5月20日所設定之系爭抵押權所擔保之債權不存
    在，為被告二人所否認，而原告為被告劉進順之債權人，系
    爭抵押權所擔保之債權是否存在，攸關原告是否得聲請拍賣
    系爭土地而受償，可見原告法律上之地位有受侵害之危險，
    此項危險得以對被告提起確認判決除去之。是原告提起本件
    確認之訴，有即受確認判決之法律上利益，合先說明。
  ㈡按請求確認法律關係不存在之訴，如被告主張其法律關係存
    在時，應由被告負舉證責任。如被告已證明其債權存在，而
    原告主張該債權已因清償而消滅，則對於清償之事實，應由
    原告負舉證之責任（最高法院42年度台上字第170號、99年
    度台上字第1633號判決意旨參照）。經查：
    ⒈被告曾鈺惠陳稱被告劉進順曾向其借款150萬元、100萬元
      、20萬元、10萬元等，詳細金額已忘記，被告二人於離婚
      時協議積欠之金額為260萬元等情，已據被告曾鈺惠提出
      離婚協議書（下稱系爭離婚協議書）為證（見本院卷第57
      -61頁）。觀之系爭離婚協議書第三點記載：「甲方（指
      被告劉進順）所欠乙方（指被告曾鈺惠）的債務金錢新台
      幣貳佰陸拾萬元由甲方每月於10日前攤還本金及利息每月
      新台幣貳萬元正」等語，而系爭離婚協議書是被告劉進順
      本人親自簽名之事實，亦為被告劉進順所是認，陳稱：簽
      離婚協議書後生意倒了，都沒有賺錢，錢都還沒有還等語
      （見本院卷第81頁），且經證人陳素華、林明宏證述屬實
      （見本院卷第81-84頁），足認被告劉進順、曾鈺惠於85
      年1月27日至雲林○○○○○○○○辦理離婚登記手續時，其二人
      曾就彼此間之債務問題達成協議如上。而由原告所提出之
      本院110年度司票字第141號民事裁定所示（見本院卷第29
      -31頁），被告二人離婚時被告劉進順尚未積欠原告債務
      ，堪認系爭離婚協議書並非被告二人臨訟所製作之書證。
    ⒉又證人林明宏證稱：我知道被告劉進順有向曾鈺惠家拿好
      幾百萬元，因為當時我是在做水果的批發，透過被告劉進
      順認識曾鈺惠娘家的人，所以知道被告劉進順有向被告曾
      鈺惠娘家借好幾百萬元，被告劉進順如果缺錢，就叫被告
      曾鈺惠向她娘家借，被告劉進順的丈母娘當時很疼被告劉
      進順。被告劉進順有欠被告曾鈺惠他們家錢，被告曾鈺惠
      娘家的土地有被徵收開設高速公路領有補償金，就不知道
      拿了幾百萬元借給劉進順等語（見本院卷第84頁）。
    ⒊證人即被告曾鈺惠胞妹曾婷筠證稱：因為被告劉進順說要
      做生意，所以就透過我姊姊即被告曾鈺惠用我們家的土地
      去抵押借款，正確借貸金額我不知道，至少有150萬元以
      上，之後貸款一直由被告曾鈺惠來支付，後來被告曾鈺惠
      支付不了後就跟我借，有時候5萬元、10萬元，正確金額
      我不知道，至少有30萬元，這些錢都是用來清償被告劉進
      順的貸款，可能也有包括小孩子的支出。土地被徵收時我
      也有分到100萬元，是我從我父親的帳戶匯款給被告曾鈺
      惠，是我父親委託我處理的等語（見本院卷第86-87頁）
      。
    ⒋證人即被告曾鈺惠胞弟曾紋信證稱：被告劉進順叫我姊姊
      即被告曾鈺惠向我父親拿土地去借錢，不知道借了幾百萬
      元，我只知道有借錢，但是借款金額我不知道，因為都是
      我父親在處理等語（見本院卷第88頁）。
    ⒌本院審酌證人林明宏、曾婷筠、曾紋信等人證述之情節與
      被告曾鈺惠抗辯之內容大致吻合，並有系爭離婚協議書可
      佐，堪認被告陳稱被告劉進順尚積欠被告曾鈺惠借款260
      萬元未清償乙情，應屬可信。
    ⒍原告雖稱系爭離婚協議書上記載被告劉進順每月應返還被
      告曾鈺惠2萬元，從85年1月27日起至今，被告劉進順積欠
      被告曾鈺惠的借款早就還完了等語。惟查，被告二人均否
      認被告劉進順每月有返還被告曾鈺惠2萬元之事實，依前
      開說明，被告曾鈺惠既已證明其對被告劉進順有債權存在
      之事實，原告主張該債權已因清償而消滅，則對於清償之
      事實，應由原告負舉證之責任，但原告就前開已清償之事
      實並未舉證以實其說，所述難以採信。是以，被告曾鈺惠
      對被告劉進順尚有260萬元借款債權存在，堪以認定。
  ㈢按抵押權為擔保物權，具有從屬性，倘無所擔保之債權存在
    ，抵押權即無由成立，自應許抵押人請求塗銷該抵押權之設
    定登記。抵押權為從物權，以主債權之存在為其存在之前提
    ，故如主債權因清償、免除、抵銷或其他原因而消滅時，則
    抵押權自亦當然隨之消滅。惟如主債權一部消滅時，則否。
    此乃基於抵押權不可分性所使然。而抵押權所擔保之主債權
    未全部消滅前，抵押人尚不得請求塗銷該抵押權設定登記（
    最高法院95年度台上字第1154號、85年度台上字第227號判
    決意旨參照）。次按所有權人對於妨害其所有權者，得請求
    除去之，為民法第767條第1項中段所明定。經查，由系爭土
    地登記謄本記載可知（見本院卷第15-17頁），系爭抵押權
    所登記之擔保債權總金額雖為300萬元，然被告曾鈺惠對被
    告劉進順只有260萬元借款債權存在，已如前述，則基於抵
    押權之從屬性，於債權額260萬元以內部分，系爭抵押權固
    屬存在，但就超過債權額260萬元部分，系爭抵押權所擔保
    之債權既不存在，就該超過部分之抵押權亦不存在。而系爭
    抵押權就超過債權額260萬元部分之抵押權既不存在，被告
    劉進順即得依民法第767條第1項中段規定，請求被告曾鈺惠
    應將該部分之抵押權設定登記予以塗銷。
  ㈣按債務人怠於行使其權利時，債權人因保全債權，得以自己
    名義行使其權利，為民法第242條前段所明定。查被告劉進
    順為原告之債務人，原告對被告劉進順有本金31萬元及自11
    0年4月7日起至清償日止，按年息百分之六計算之利息之債
    權，為兩造所不爭執，並有本院110年9月30日雲院惠110司
    執癸字第22746號債權憑證、本院110年度司票字第141號民
    事裁定及確定證明書在卷可按（見本院卷第21-23、29-33頁
    ）。而由被告劉進順之稅務電子閘門財產所得調件明細表所
    示（置於本院卷民事證件存置袋內），被告劉進順名下財產
    扣除系爭土地後僅餘291,671元，且無申報所得之資料，故
    被告劉進順名下所有財產顯然已不足清償其積欠原告之債務
    ，原告為保全其債權之滿足，自得依民法第242條規定代位
    被告劉進順行使權利。從而，原告代位被告劉進順請求被告
    曾鈺惠塗銷系爭抵押權超過260萬元部分之設定登記，於法
    亦屬有據，應准許之。
五、綜上所述，系爭抵押權僅有260萬元之擔保債權存在，原告
    請求確認系爭抵押權所擔保之債權於前述金額範圍不存在部
    分，為無理由，應予駁回，其訴請確認超過上開金額範圍不
    存在部分，則有理由，應予准許。又原告代位請求被告曾鈺
    惠塗銷系爭抵押權擔保債權金額超過260萬元之設定登記部
    分，為有理由，應予准許，逾此部分之請求，則屬無據，應
    予駁回。
六、本件為判決之基礎已臻明確，兩造其餘之攻擊或防禦方法及
    證據，經本院斟酌後，認為均不足以影響本判決之結果，亦
    與本件爭點無涉，自無逐一詳予論駁之必要，併此敘明。
七、訴訟費用負擔之依據：民事訴訟法第79條、第85條第1項前
    段。
中　　華　　民　　國　　111 　年　　4 　　月　　14　　日
                  民事第二庭    法  官  蔡碧蓉

以上正本係照原本作成。
如對本判決上訴，須於判決送達後20日內向本院提出上訴狀（須
附繕本）。如委任律師提起上訴者，應一併繳納上訴審裁判費。
中　　華　　民　　國　　111 　年　　4 　　月　　14　　日
                                書記官　鄭蕉杏